【裁判字號】    95,消上,3
【裁判日期】    970822
【裁判案由】    損害賠償
【裁判全文】
臺灣高等法院民事判決                   95年度消上字第3號
上  訴  人  乙○○
訴訟代理人  姜志俊律師
被上訴人    和泰汽車股份有限公司
法定代理人  丙○○
被上訴人    北都汽車股份有限公司
法定代理人  甲○○
前列二人共同
訴訟代理人  黃虹霞律師
上列當事人間請求損害賠償事件，上訴人對於中華民國95年5 月
30日台灣台北地方法院93年度訴字第4772號第一審判決提起上訴
，本院於97年8月5日言詞辯論終結，判決如下：
    主  文
上訴駁回。
第二審訴訟費用由上訴人負擔。
    事實及理由
一、本件上訴人於原審併以生產製造者國瑞汽車股份有限公司（
    下稱國瑞公司）及被上訴人和泰汽車股份有限公司（下稱和
    泰公司）、北都汽車股份有限公司（下稱北都公司）為共同
    被告起訴，主張系爭汽車有製造上之瑕疵，故國瑞公司等應
    對上訴人負連帶債務人責任，經原審實體判決上訴人全部敗
    訴後，上訴人於法定上訴期間內僅對和泰公司及北都公司提
    起上訴 （見本院卷(一)第6頁），故本件就國瑞公司部分原審
    判決已經確定，依民事訴訟法第400 條規定，有既判力，而
    且上訴人對國瑞公司之追加違背一事不再理規定，其追加之
    訴為不合法，本院爰依民事訴訟法第463條準用第249第1 項
    第7 款規定，將被上訴人上開訴之追加，另以裁定駁回，合
    先敘明。
二、上訴人起訴主張：上訴人於民國 （下同）92年1月14日以新
    台幣（下同）84萬9000元，向被上訴人北都公司購買由國瑞
    公司生產製造之TOYOTA廠牌，2003 年份CAMRY型，車牌號碼
    7E-8362號自小客車一部。嗣於93年4月27日下午4點20 分，
    上訴人駕駛上開車輛至台北縣汐止市○○路○ 段全國加油站
    洗車，車輛清洗完畢後，上訴人依車輛正常操作程序，右腳
    先踩煞車，將排檔由Ｎ檔即空檔推至Ｄ檔即前進檔，此際於
    上訴人未踩油門之狀況下，突然聽到車輛自行加油之聲音並
    且逐漸變大，經上訴人由後視鏡看見第三煞車燈仍亮著，確
    認右腳係踩住煞車無誤後，左腳遂一同踩住煞車將煞車踏板
    踩到底，此時車輛竟向前衝，毫無煞車減速作用存在，上訴
    人於車輛將撞上圍牆之際，將排檔由Ｄ檔推至Ｐ檔煞車檔，
    但車輛仍往前暴衝並撞上電線桿，導致車頭部分嚴重毀損。
    上訴人因本件事故受到精神上嚴重損害而罹患憂鬱症，另93
    年9月8日因精神崩潰，情緒失控下右手敲到玻璃，導致右手
    腕肌腱斷3條，傷口縫近百針住院5 日。上訴人依民法第184
    條第1項前段、第193條、第195條第1 項及消費者保護法第7
    條、第8條、第9條、第51條規定，請求被上訴人連帶賠償醫
    療費用及往返車資計2萬3090元、精神上慰撫金200萬元、懲
    罰性賠償金169萬8000 元。爰求為命被上訴人連帶給付上訴
    人372萬1090 元並加計法定遲延利息之判決。原審判決上訴
    人全部敗訴後，上訴人不服提起上訴，並上訴聲明：(1)原判
    決關於駁回後開請求部分廢棄。(2)上開廢棄部分，被上訴人
    應連帶給付上訴人169萬8000元，及自93年12月2日起至清償
    日止，按週年利率5%計算之利息。(3)願供擔保請准宣告假執
    行（被上訴人請求逾上開範圍部分，經原審判決駁回其訴後
    ，未據其聲明不服，已告確定）。
三、被上訴人則以：系爭車輛於銷售時，完全符合當時科技或專
    業水準可合理期待之安全性。且汽油引擎之所以能產生動力
    ，係燃油與空氣混合後導入汽缸內燃燒，進入汽缸的空氣及
    燃油愈多，引擎出力及轉速即愈高。雖燃油供應量由微電腦
    所控制，然進入汽缸之空氣量多寡係取決於節氣門開度大小
    ，系爭車輛節氣門開閉係由油門踏板及拉索拉動，屬機械式
    由駕駛人直接控制。於未踩油門時，油門踏板及節氣門均保
    持關閉，決無自行開啟加速之可能。至於引擎加速部份，該
    車電腦所唯一控制之作動組件僅為噴油嘴，但引擎馬力提昇
    仍須有適當混合比，若此時節氣門閥未打開導入空氣，即使
    噴油嘴噴射再多汽油，引擎轉速也不可能提昇，甚至會無力
    或熄火。系爭事故發生後，被上訴人勘查現場並檢測系爭車
    輛發現，該車於洗車機之吹風擋板升起後即往前急駛，地面
    僅有輪胎打滑痕跡，並未留下煞車痕；又據被上訴人對該車
    檢測結果，油門、煞車及變速箱系統均正常，若依上訴人所
    言雙腳用力踩下煞車，則地面必留下緊急煞車痕跡，且車輛
    行駛中強行由Ｄ檔排入Ｐ檔，必定造成變速箱齒輪毀損，故
    上訴人之主張實屬無據。本件純係上訴人個人因素誤踩油門
    所致，其損害之發生與被上訴人之銷售行為間並無相當因果
    關係，被上訴人並無賠償責任等語，資為抗辯。並於本院答
    辯聲明：上訴駁回。
四、兩造不爭執之事實 （見本院卷(二)第123頁之97年7月7日準備
    程序筆錄）：
  (一)上訴人於92年1月14日以84萬9000 元，向被上訴人北都公司
    購買由國瑞公司生產製造之TOYOTA廠牌，2003年份CAMRY 型
    ，車牌號碼7E-8362號自小客車一輛。
  (二)國瑞公司係從事製造系爭汽車商品之企業經營者，北都公司
    係從事系爭汽車商品經銷之企業經營者。
  (三)上訴人駕駛系爭車輛於 93 年 4 月 27 日下午 4 時許至台
    北縣汐止市○○路○ 段全國加油站洗車，車輛清洗完畢欲自
    洗車機駛離時，突然發生「無預期加速」（ Unintended
    Acceleration），系爭車輛撞上前方距離約8.8 公尺之電線
    桿後始行停住，造成車頭部分毀損，有現場照片可稽（見原
    審卷(一)第10頁、本院卷第71至73頁）。
  (四)系爭車輛經上訴人正常使用年餘；本件事故發生後，系爭車
    輛煞車系統經事後檢測為正常，現場沒有煞車痕等。
  (五)被上訴人於96年11月13日在新莊廠的水泥地平面、晴天時以
    系爭車輛同型車作測試，測試條件為從空檔排入Ｄ檔全踩油
    門，在動能為0時，從Ｎ檔到Ｄ檔全踩油門行駛8.8公尺時，
    平均約時速為17公里，時間2.363秒 （見本院卷(二)第61頁）
    。
五、兩造協商確認之爭點（見本院卷(二)第123頁反面至第124頁之
    同上筆錄）：
  (一)本件事故發生原因係上訴人不當使用？抑或系爭車輛之瑕疵
    ？又上訴人有無依合理使用之方法駕駛系爭車輛？上述爭點
    之舉證責任應如何分配？
  (二)上訴人是否於行駛中強行由Ｄ檔排入Ｐ檔？
  (三)卷附錄影帶「洗車機吸風板不銹鋼上之紅色光」，是否系爭
    車輛第三煞車燈的紅光反射造成？
  (四)事發當時車速是否為每小時30至35公里？
  (五)是否可由系爭車輛車頭受損程度推斷出事發當時之車速？
  (六)被上訴人是否需就系爭車輛之安全性負舉證責任即舉反證以
    免責？
六、本院之判斷：
  (一)按消費者保護法（以下簡稱消保法）係於83年1月11 日公布
    ，自83年1月13日起生效；嗣於92年1月22日修正公布，自93
    年1月24日起生效。本件上訴人購車時間為92年1月14日，係
    在消保法修正之前，因此，應適用修正前之消保法第7 條及
    其施行細則第5條之規定，而非修正後消保法第7條之規定，
    合先陳明。次按修正前消保法第7條第1項規定：「從事設計
    、生產、製造商品之企業經營者，應確保其提供之商品無安
    全上之危險」；施行細則第5 條規定：「商品於其流通進入
    市場時，未具通常可合理期待之安全性者，為本法第7 條第
    1項所稱安全或衛生上之危險」。修正後消保法第7條第1 項
    規定：「從事設計、生產、製造商品之企業經營者，於提供
    商品流通進入市場時，應確保該商品符合當時科技或專業水
    準可合理期待之安全性」。足見修正前消保法第7條第1項係
    採「通常可合理期待之安全性」標準，修正後則採「科技或
    專業水準可合理期待之安全性」，本件自應適用消保法修正
    前之判定標準。本件上訴人主張因系爭車輛之瑕疵發生無預
    期加速撞毀，因而依消費者保護法第7條、第8條、第9 條、
    第51條規定之規定，向被上訴人請求連帶賠償損害等語。然
    按從事設計、生產、製造商品或提供服務之企業經營者應確
    保其提供之商品或服務，無安全或衛生上之危險，消費者保
    護法第7條第1項定有明文，而所謂安全或衛生上之危險，消
    費者保護法施行細則第5條第1項規定「商品於其流通進入市
    場，或服務於其提供時，未具通常可合理期待之安全性者，
    為本法第7條第1項所稱安全或衛生上之危險。但商品或服務
    已符合當時科技或專業水準者，不在此限。」，故消費者保
    護法所規範之商品責任，其商品有無瑕疵之判斷時點，為商
    品於「流通進入市場」之時，如瑕疵於商品進入市場時並未
    存在，而係因消費者使用相當時期後始發生者，則非屬消費
    者保護法所規定之商品責任範疇，並無消費者保護法之適用
    。經查，上訴人係於92年1月14日購買系爭車輛，於93年4月
    27日發生本件事故前業經上訴人正常使用1年3月餘，本件事
    故發生後，系爭車輛煞車、油門及變速箱系統經檢測均正常
    ，現場也沒有煞車痕等情，為兩造所不爭執，並有行車執照
    、汽車新領牌照登記書、產品保證書影本 （見原審卷(一)第6
    至9頁）可按，事故發生當時距上訴人購買系爭車輛已1 年3
    月餘，其時已非商品「流通進入市場」之時，且依現車確認
    記錄表所示，行駛里程已達2萬8716公里（ 見原審卷(一)第49
    頁），是上訴人對系爭車輛已為相當之使用後，均屬正常，
    則是否在商品即系爭車輛「流通進入市場」時，即有上訴人
    所稱安全上之危險存在，並無從認定；且上訴人亦未能舉證
    證明系爭車輛流通進入市場時，即有其所稱煞車系統或自動
    變速系統之嚴重瑕疵，自無消費者保護法第7條第1項規定之
    適用，上訴人主張其向被上訴人購買之系爭車輛存有瑕疵致
    發生無預期加速撞毀，因而依消費者保護法第7條、第8條、
    第9條、第51 條之規定，向被上訴人請求賠償損害云云，即
    不足採。是依舉證責任分配法則，本案既係由上訴人起訴請
    求損害賠償，自必須先證明其對於系爭車輛已依照一般平均
    的消費者所可認知之合理之方法加以使用，並因此而受有損
    害後，而被上訴人欲主張免責，始應舉證證明系爭汽車商品
    於流通進入市場時，符合當時科技或專業水準可合理期待之
    安全性。
  (二)上訴人主張車子脫離洗車機軌道飛衝出去的瞬間，伊將排檔
    由N檔強行推進P檔云云（見本院卷(一)第25頁），此與上訴人
    於原審之主張（由N檔推至D檔，車輛向前衝，至將撞上圍牆
    之際，才將排檔由D檔推至P檔之主張) 不同。參以被上訴人
    之檢測報告或汽消會鑑定報告均稱系爭汽車沒有使用手冊第
    115頁最末所示之「車子移動中強行排入P 檔」即不當排入P
    檔之嚴重機械（變速箱齒輪）損壞現象，足以反證上訴人所
    謂其曾排入P 檔之主張不實。另上訴人於原審所推荐之中華
    民國汽車消費者保護協會（下稱汽消會）鑑定報告書認定上
    訴人煞車不及，亦認定上訴人當時並未踩煞車，故上訴人主
    張「無預期加速」前其緊踩煞車云云，顯與事實不符。此外
    ，倘如上訴人所言，當時第三煞車燈確已亮起發生煞車之效
    果，且上訴人發現引擎加速時一直緊踩煞車，觀諸系爭車輛
    所配備之節氣門為機械式，並非電子式，經被上訴人及汽消
    會檢測確認油門、煞車及變速箱系統均正常並未失靈，顯不
    可能發生上訴人所謂暴衝（無預期加速）現象。反之，由油
    門、煞車及變速箱系統正常之事實可以反證，系爭「無預期
    加速」現象係導因於上訴人換檔時未踩煞車，誤踩油門，違
    反系爭汽車使用手冊之規定，即不當使用系爭汽車所致。
  (三)依現場照片所示，地面並無煞車痕跡，而本件經原審囑託由
    上訴人所建議之汽消會鑑定結果，系爭車輛煞車為正常、輪
    胎煞車並無磨損，而且「此車暴衝之主因起步到障礙物距離
    為8.8公尺油門，緊急煞車時間約1.2秒，已來不及煞車故排
    除煞車部分（無煞車痕跡）」（鑑定報告第5、7頁、證物外
    放），核與被上訴人所提出之檢測結果相符（見原審卷(一)第
    51至53-1頁），足證當時上訴人根本未曾煞車。雖上訴人主
    張事發當時有踩煞車，其煞車燈之紅光並反射在洗車機吸風
    板上，有錄影畫面為證云云。惟查上開鑑定報告亦稱：「原
    告以錄影機所拍之第三煞車燈的紅光反射在洗車基的吸風板
    不鏽鋼板上，經本會現場勘查及參考各地之洗車場未有煞車
    紅光之現象」 （鑑定報告第7頁），綜合鑑定報告全文觀察
    ，系爭錄影帶所謂紅色反光，並不足以證明上訴人當時有踩
    煞車。且原審當庭勘驗錄影帶結果，雖確認系爭錄影帶有紅
    色反光，有言詞辯論筆錄及相片在卷可按（見原審卷(一)第64
    、78頁），但因該錄影帶解析度不佳，無法清楚辨認該等紅
    色反光來源究竟為何，因此據此並不足以證明系爭錄影帶所
    示紅光，即為系爭車輛煞車燈所反射，尚難證明上訴人於事
    發當時，確曾踩下煞車踏板；從而殊難依此遽認系爭車輛之
    煞車系統不具備安全性。另洗車場出口舖磁磚較滑，磨擦系
    數較一般柏油道路小，且因以水洗車之故，潮濕地滑（見原
    審卷(一)第58頁），再加上洗車過程中引擎必須發動並以Ｎ檔
    怠速運轉中，汽車引擎是處於啟動及動力待輸出狀態，故駕
    駛者出洗車機時，不但原即應以踩煞車控制車輛由停止開始
    行進之速度，尤應特予注意上開洗車場地濕滑不利煞車之特
    殊狀況，是本件事故與該洗車場之上述不利煞車狀況及轉彎
    距離太短應有關聯，而與車輛本身無關。
  (四)系爭車輛自洗車機駛離後撞上前方距離約8.8 公尺之電線桿
    造成車頭部分毀損，為兩造所不爭執；而系爭車輛若係正常
    停止（動能為0）而後發動引擎加速狀態，8.8公尺之距離時
    之車速為約每小時17公里，亦為兩造所不爭，但本件因不是
    處於正常停止狀態，理論上必然高於每小時17公里，然仍無
    法正確判斷事發時之車速，雖系爭車輛車頭毀損嚴重，然此
    乃車頭撞上電線桿時，系爭車輛之撞擊動能完全集中於車頭
    保險桿與電線桿界處之狹小介面所致（見本院卷第71頁），
    兩造於本院審理中合意送請財團法人車輛研究測試中心鑑定
    是否可由系爭車輛車頭受損程度推斷出事發當時之車速？該
    中心亦函覆無法由系爭車輛變形狀況鑑定推算系爭車輛之事
    發當時之車速（見本院卷(二)第75頁），自無法認定事發當時
    車速為每小時30至35公里。至於汽消會於原審鑑定報告稱以
    車頭撞毀程度推斷為時速30至35公里云云，但該報告未進一
    步說明其如何由車頭撞毀情形及推斷車速為30至35公里之理
    論依據，又汽消會原鑑定報告第7頁固稱自起步至8.8公尺間
    前後為8至9秒（鑑定報告第7頁），但與同一報告第7頁先稱
    1.2秒而且上訴人不及煞車（即認定上訴人未踩煞車 ）之說
    詞前後矛盾，益足佐證汽消會空言推測事發當時時速30至35
    公里之意見為不足採。是本件被上訴人既爭執事發當時之車
    速為30至35公里，上訴人亦未另舉其他證據證明事發當時之
    車速為30至35公里，自無從由系爭車輛車頭受損程度推斷出
    事發當時之車速為每小時30至35公里。
  (五)上訴人應舉證證明其已合理使用系爭汽車及在系爭車型車輛
    已獲准上市多時，且上訴人已使用本件車輛1年3月餘，本件
    洗車現場亦無煞車痕跡證明上訴人曾踩煞車之情形下，本件
    上訴人主張車輛生產銷售時不符合安全性之事實，係變態事
    實，自應由上訴人負舉證責任，而非由被上訴人舉反證免責
    。本件上訴人主張系爭無預期加速係因系爭汽車瑕疵所致云
    云，除了舉汽消會之鑑定及賴鼎元之證詞為證外，並未舉其
    他證據為證，而汽消會之鑑定及賴鼎元之證詞不足採，已如
    前述，且上訴人既未能舉證證明其已依系爭汽車手冊使用系
    爭汽車，被上訴人自不必舉反證證明以免責。
七、綜上所述，本件上訴人既然誤踩油門踏板，並未依合理之方
    法使用系爭車輛，復未舉證證明系爭汽車商品具有安全上的
    欠缺，則上訴人請求醫療費用、往返醫院車資、精神上損害
    賠償及懲罰性損害賠償，即不可採。被上訴人辯稱系爭車輛
    並未欠缺可合理期待之安全性等語，即屬可信。從而上訴人
    依民法第184條第1項前段、第193條、第195條第1 項及消費
    者保護法第7條、第8條、第9條、第51 條規定，請求被上訴
    人連帶給付給付169萬8000元，及自93年12月2日起至清償日
    止，按週年利率5%計算之利息，為無理由，不應准許。其假
    執行之聲請亦失所附麗，應併予駁回。原審為上訴人敗訴之
    判決，及駁回其假執行之聲請，並無不合。上訴意旨指摘原
    判決不當，求予廢棄改判，為無理由，應予駁回。
八、本件事證已臻明確，兩造其餘之攻擊防禦方法及所提證據，
    經審酌後認均無礙判決之結果，爰不予一一論述。
九、據上論結，本件上訴為無理由，依民事訴訟法第449條第1項
    、第78條，判決如主文。
中    華    民    國    97    年    8    月    22    日
                    民事第五庭
                        審判長 法  官 魏麗娟
                               法  官 陳博享
                               法  官 梁宏哲
正本係照原本作成。
如不服本判決，應於收受送達後20日內向本院提出上訴書狀，其
未表明上訴理由者，應於提出上訴後20日內向本院補提理由書狀
（均須按他造當事人之人數附繕本）上訴時應提出委任律師或具
有律師資格之人之委任狀；委任有律師資格者，另應附具律師資
格證書及釋明委任人與受任人有民事訴訟法第466條之1第1項但
書或第2項（詳附註）所定關係之釋明文書影本。
中    華    民    國    97    年    8     月    25    日
                               書記官 廖麗蓮
附註：
民事訴訟法第466條之1（第1項、第2項）：
對於第二審判決上訴，上訴人應委任律師為訴訟代理人。但上訴
人或其他法定代理人具有律師資格者，不在此限。
上訴人之配偶、三親等內之血親、二親等內之姻親，或上訴人為
法人、中央或地方機關時，其所屬專任人員具有律師資格並經法
院認為適當者，亦得為第三審訴訟代理人。


司法院資訊處製作；財團法人民間司法改革基金會備份。
